臺灣臺南地方法院民事判決
110年度簡上字第73號
上 訴 人  陳振上
被上訴人  陳精夫

訴訟代理人  林祈福律師
上列當事人間侵權行為損害賠償（交通）事件，上訴人對於民國
110年3月11日臺灣臺南地方法院臺南簡易庭110年度南簡字第119
號第一審判決提起上訴，本院於110年10月20日言詞辯論終結，
判決如下：
    主      文
上訴駁回。
第二審訴訟費用伍仟貳佰玖拾伍元由上訴人負擔。 
    事實及理由
一、本件上訴人經合法通知，未於言詞辯論期日到場，核無民事
    訴訟法第386條所列各款情形，爰依被上訴人之聲請，由其
    一造辯論而為判決。
二、被上訴人即原告方面：
（一）被上訴人即原告起訴及於本院主張：
　　⒈上訴人於民國107年12月7日凌晨5時25分許，駕駛車牌號碼
      00-0000號自用小客車，由西向東行經臺南市○○區○○路000
      號東側之無號誌路口，本應注意車前狀況及減速慢行，並
      隨時採取必要之安全措施，且依當時情形，並無不能注意
      之情事，竟疏未注意，貿然前行，不慎與自該處路旁未命
      名道路駛出、由北向南切入東向車道由被上訴人所騎乘車
      牌號碼000-000號重型機車發生擦撞（以下簡稱系爭交通
      事故），致被上訴人倒地受有頭部外傷併蜘蛛膜下腔出血
      及腦挫傷、右側肋骨閉鎖性骨折及血胸、水腦症等傷害（
      以下簡稱系爭傷害）；爰依民法第184條第1項前段、第19
      1條之2前段、第193條第1項及第195條第1項規定，請求上
      訴人賠償醫療費用新臺幣（下同）162,844元、看護費118
      ,800元、交通費用為4,185元、救護車費用3,200元、勞動
      所得減損572,000元、精神慰撫金70萬元。又系爭交通事
      故上訴人應負百分之40過失責任，另扣除被上訴人已受領
      強制汽車責任保險理賠金63,693元，請求上訴人賠償958,
      319元。　
　　⒉系爭交通事故發生時，被上訴人雖已逾65歲法定退休年齡
      ，惟於受有系爭傷害前，於佳里市場擺攤賣豬肉，實際上
      有勞動能力及收入，且以現今社會高齡化趨勢，並無法令
      禁止逾65歲之人從事工作，系爭交通事故發生時上訴人正
      前往擺攤賣豬肉，其身心狀況無不能工作之情形，仍有工
      作能力，迄今無法從事原於市場擺攤販賣豬肉之工作，亦
      經成功大學醫學院附設醫院（以下簡稱成大醫院）鑑定屬
      實，依系爭交通事故發生當年度之基本工資每月22,000元
      ，核算勞動減損自107年12月7日至110年2月6日止共26個
      月為572,000元，原審認定有理由，應屬妥適。故上訴人
      指稱被上訴人於系爭交通事故發生時，已達臺南市男市民
      之平均壽命，無不能工作之損失，既未舉證證明亦無根據
      ，無從採信。
　　⒊被上訴人因系爭交通事故除受有系爭傷害，尚受有腦部功
      能減損、中度失智症等經治療後仍難以回復之重傷害，業
      經鈞院108年度交簡上字第133號刑事確定判決認定可據，
      被上訴人日常生活已無法自理，原審審酌兩造學經歷、身
      分、地位、經濟狀況，兼衡系爭交通事故發生原因及被上
      訴人所受傷害等一切情狀，判准50萬元精神慰撫金應為適
      當。上訴人主張顯有過高，尚欠依據，應無理由。
　　⒋系爭交通事故鑑定覆議意見書，已考慮被上訴人未戴安全
      帽之因素，為肇事主因之認定，上訴人指稱未考慮被上訴
      人未戴安全帽之情事等語，應有誤解。原審亦慮及此，認
      定被上訴人為系爭交通事故發生之肇事主因，應負擔百分
      之70過失責任，尚符合一般肇事主因之過失程度比例認定
      。
（二）答辯聲明：
　　⒈上訴駁回。
　　⒉第二審訴訟費用由上訴人負擔。 
三、上訴人即被告方面：
（一）上訴人事實之陳述及所用證據，除與原判決記載相同者予
      以引用外，補稱：
　　⒈被上訴人於系爭交通事故發生時為76歲，早已逾法定退休
      年齡65歲，故自無不能工作之損失，被上訴人請求不能工
      作之損失云云，洵無理由。
　　⒉縱認被上訴人有工作能力，惟臺南市男市民之平均壽命為7
      6.79歲，被上訴人於系爭交通事故發生時，已達平均壽命
      ，且被上訴人已屆高齡，健康狀況之發展難以預期，而一
      般人之工作能力，多隨年齡逐漸減退，被上訴人既已達平
      均壽命，自無不能工作之損失，故原審判決未考慮被上訴
      之年齡已達平均壽命，逕自認定被上訴人有工作能力云云
      ，顯有違誤。
　　⒊被上訴人為系爭交通事故之肇事主因，且被上訴人亦未戴
      安全帽，故被上訴人所受之水腦症等傷害，主要原因係其
      自己之過失行為所致，不可完全歸責於上訴人，故上訴人
      之加害程度應屬輕微。
　　⒋被上訴人名下有房屋3筆、土地5筆、田賦1筆等多筆不動產
      ，而上訴人僅有車輛1部，故被上訴人之資力顯然高於上
      訴人。且上訴人為身心障礙者，目前無業，謀生不易，上
      訴人雖未能與被上訴人達成民事上和解，但其於刑事案件
      坦承犯行之犯罪後態度，暨兼衡上訴人國中畢業之智識程
      度及勉持之家庭經濟狀況等一切情狀，請鈞院依最高法院
      51年度台上字第223號判決意旨，斟酌上訴人之加害程度
      ，及兩造經濟狀況，酌定適當之慰撫金金額。
　　⒌依系爭交通事故鑑定報告固可知被上訴人為肇事主因，惟
      該鑑定報告並考慮被上訴人未戴安全帽之情事，因此若將
      被上訴人未戴安全帽之情事納入過失比例，上訴人之過失
      比例應為10%、被上訴人為90%，原審認定上訴人應負擔30
      %之過失比例，洵有違誤。
（二）原審判命上訴人應給付被上訴人329,646元，及自108年6
      月29日起至清償日止，按週年利率百分之5計算之利息，
      並駁回被上訴人其餘之訴（被上訴人就原審駁回部分並未
      聲明上訴．此部分業已確定，不在本院審理之範圍內），
      上訴人不服提起上訴，並於本院聲明：⒈原判決不利於上
      訴人部分廢棄。⒉上開廢棄部分，被上訴人在第一審之訴
      及假執行之聲請均駁回。⒊第一、二審訴訟費用由被上訴
      人負擔。
四、兩造不爭執事項及爭執內容：　　　
（一）不爭執事項：
　　⒈上訴人於107年12月7日5時25分許，駕駛車牌號碼00-0000
      號自用小客車，由西向東行經臺南市○○區○○路000號東側
      ，本應注意車前狀況及減速慢行，並隨時採取必要之安全
      措施，且依當時情形，並無不能注意之情事，竟疏未注意
      貿然前行，不慎與自該處路旁未命名道路亦疏未注意少線
      道車應讓多線道車輛先行，由北向南提前左轉切入東向車
      道由被上訴人所騎乘車牌號碼000-000號重型機車發生擦
      撞（即系爭交通事故），致被上訴人倒地受有頭部外傷併
      蜘蛛膜下腔出血及腦挫傷、右側肋骨閉鎖性骨折及血胸等
      傷害（即系爭傷害）。
　　⒉上訴人因系爭交通事故經本院刑事庭以108年度交簡上字第
      133號判決「陳振上犯過失傷害罪，處拘役參拾日，如易
      科罰金，以新臺幣壹仟元折算壹日。」確定。
    ⒊被上訴人因系爭交通事故已請領汽車責任保險理賠金63,69
      3元。
　　⒋被上訴人因系爭傷害支出醫療費用148,145元。
　　⒌被上訴人因系爭傷害支出看護費用83,600元。　
　　⒍被上訴人因系爭傷害支出救護車費用3,200元。　　
　　⒎被上訴人因系爭傷害支出交通費4,185元。　
（二）爭執事項：
　　⒈被上訴人是否仍有工作能力？被上訴人是否有勞動損失？
      如有，勞動損失為何（金額多少）？
　　⒉上訴人應賠償被上訴人之精神慰撫金為多少？
　　⒊兩造就系爭交通事故各應負多少比例的過失責任？
五、得心證之理由：
（一）本件被上訴人主張上訴人就系爭交通事故之發生有過失，
      而被上訴人因系爭交通事故致受有系爭傷害之事實，業據
      提出佳里奇美醫院診斷證明書、成大醫院診斷證明書及收
      據為憑，為上訴人所不爭執，而上訴人所犯過失傷害之刑
      事案件部分，經本院以108年度交簡上字第133號判決判處
      被告「陳振上犯過失傷害罪，處拘役參拾日，如易科罰金
      ，以新臺幣壹仟元折算壹日。」在案，有本院前開刑事卷
      可稽。是被上訴人此部分主張，堪信為真實。
（二）按因故意或過失，不法侵害他人之權利者，負損害賠償責
      任；不法侵害他人之身體或健康者，對於被害人因此喪失
      或減少勞動能力，或增加生活上之需要時，應負損害賠償
      責任；不法侵害他人之身體、健康、名譽、自由、信用、
      隱私、貞操，或不法侵害其他人格法益而情節重大者，被
      害人雖非財產上之損害，亦得請求賠償相當之金額，民法
      第184條第1項前段、第193條第1項、第195條第1項前段分
      別定有明文。查本件被上訴人因上訴人之過失行為受有系
      爭傷害，自得依上開規定請求損害賠償。茲就被上訴人請
      求之項目及金額，核列如下：
　　⒈醫療費用148,145元、看護費用83,600元、救護車費用3,20
      0元及交通費4,185元，共計239,130元部分，為上訴人所
      不爭執，是被上訴人此部分金額請求上訴人給付，核屬有
      據，應予准許。　
　　⒉勞動所得減損部分：被上訴人主張系爭交通事故發生前仍
      有工作能力，在市場擺攤賣豬肉，惟因系爭傷害無法從事
      原有工作，以107年度基本工資每月22,000元計算，上訴
      人應賠償自107年12月7日起至110年2月6日止計26個月之
      勞動所得減損572,000元等語，上訴人對於被上訴人於系
      爭交通事故發生前，係在佳里市場擺攤賣豬肉乙節，並不
      爭執，惟以前揭情詞置辯。經查：
　　　⑴按民法第193條第1項之減少勞動能力，乃指職業上工作
        能力一部之滅失而言，故認定被害人因身體健康被侵害
        而喪失勞動能力所受之損害，其金額應就被害人受侵害
        前之身體狀況、教育程度、專門技能、社會經驗等方面
        酌定之。
　　　⑵被上訴人於系爭交通事故發生前，係在佳里市場擺攤賣
        豬肉乙節，為兩造所不爭執，應係事實。可見31年9月
        間出生之被上訴人，於系爭交通事故發生時雖已76歲，
        惟實際尚有勞動能力及收入；且以現今社會高齡化趨勢
        ，並無法令禁止超過65歲之人從事工作，衡以被上訴人
        於系爭交通事故受有系爭傷害前，身心狀況並無特殊不
        能工作之情形，是被上訴人主張系爭交通事故發生前，
        仍有工作能力，並依系爭交通事故發生當年度之基本工
        資每月22,000元，核算其工作收入數額，為可採信。則
        上訴人抗辯被上訴人已逾法定退休年齡65歲及逾臺南市
        男市民76.79歲之平均壽命，應無不能工作之損失云云
        ，不足採信。
　　　⑶成大醫院鑑定被上訴人因系爭交通事故所受之系爭傷害
        ，經住院手術治療後，遺留之傷害是否發生永久性障害
        及工作能力減損情形，鑑定結果為【「依陳精夫（指被
        上訴人）所受之傷勢，目前仍無法從事原於市場擺攤販
        賣豬肉之工作。依據美國失能評估指引，評估『頭部外
        傷併顱內出血』、『水腦症併失智』可回復一般工作能力
        最長能時間為無一定期限，故無法預估須休多久時日始
        能從事原於市場擺攤販賣豬肉之工作。」；「個案於10
        7年12月7日因車禍受有傷害，經住院及門診治療後，詎
        評估日約1年7個月，造成之綜合診斷為『頭部外傷併顱
        內出血』、『水腦症併失智』、『肋骨骨折』。該傷害發生
        永久性障害及工作能力減損情形，本院評估目前全人損
        失56％，經未來營利能力、職業受傷時年齡調整，換算
        相當於勞動能力減損79％。評估未來持續復健，可能有
        進步空間，但對勞能力減損程度影響有限。」】，有成
        大醫院病情鑑定報告書在卷可稽(見原審卷第216、217
        頁)。本院審酌被上訴人所受系爭傷害治療後，經成大
        醫院鑑定結果，仍遺留百分之79之勞動能力減損，且於
        109年2月6日鑑定時，被上訴人無法從事原於市場擺攤
        販賣豬肉之工作，且無法預估須休養多久時日，始能從
        事原於市場擺攤販賣豬肉之工作。是被上訴人請求自10
        7年12月7日起至110年2月6日止計26個月期間之勞動所
        得減損，自屬有據。依此計算，被上訴人請求上訴人賠
        償572,000元(計算式：22,000元×26個月＝572,000元)之
        勞動所得減損，為有理由，應予准許。
    ⒊精神慰撫金部分：按慰藉金之賠償須以人格權遭遇侵害，
      使精神上受有痛苦為必要，其核給之標準固與財產上損害
      之計算不同，然非不可斟酌雙方身分資力與加害程度，及
      其他各種情形核定相當之數額，此有最高法院51年台上字
      第223號判例意旨可參。查被上訴人為國小畢業，系爭交
      通事故發生前以市場擺攤販賣豬肉為業，名下有房屋3筆
      、土地5筆、田賦1筆；而上訴人為國中畢業，已退休，因
      行動不便領有輕度等級之身心障礙證明，名下有2001年份
      汽車1輛等情，業據兩造陳明在卷，並有本院依職權調取
      兩造稅務電子閘門財產所得調件明細表在卷可稽。本院審
      酌系爭交通事故發生之經過情形、被上訴人所受傷害程度
      及兩造之身分地位、經濟狀況等一切情狀，認被上訴人請
      求上訴人賠償慰撫金70萬元，尚屬過高，認以50萬元較為
      適當。被上訴人逾此範圍之請求，即屬無據。
　　⒋綜上，被上訴人得請求上訴人賠償之金額為1,311,130元（
      計算式：醫療費用148,145元＋看護費用83,600元＋救護車
      費用3,200元＋交通費4,185元＋勞動所得減損572,000元＋精
      神慰撫金50萬元＝1,311,130元）。
（三）又按損害之發生或擴大，被害人與有過失者，法院得減輕
      賠償金額，或免除之，民法第217條第1項定有明文。本件
　　　被上訴人駕駛普通重型機車未戴安全帽，行經無號誌肇事
      岔路口，提前左轉，少線道車未讓多線道先行，因而與上
      訴人發生碰撞，被上訴人對系爭交通事故之發生，亦有過
      失；又雙方過失情形，經臺南市車輛行車事故鑑定覆議委
      員會覆議意見，認被上訴人駕駛普通重型機車，提前左轉
      ，少線道車未讓多線道先行，為肇事主因（未戴安全帽有
      違規定）；上訴人駕駛自小客車，無號誌路口，未注意車
      前狀況，未減速慢行，為肇事次因，有該會109年2月21日
      府交運字第1090243081號函檢附南覆0000000案覆議意見
      書（見本院刑事108年度交簡上字第133號卷第79至82頁）
      可稽。本院審酌被上訴人騎乘機車自未命名之巷弄駛出，
      疏未注意減速、停等，或行駛至交岔路口中心再行左轉，
      貿然駛出巷弄後，旋即左轉斜切入新生路西向東方向之道
      路，且未依規定配戴安全帽，使其頭部欠缺安全帽防護，
      因而擴大損害之發生，及上訴人未注意車前狀況等情，認
      被上訴人應負百分之70之過失責任，而上訴人應負百分之
      30之過失責任；是上訴人抗辯其應僅負百分之10之過失責
      任云云，不足採信。從而，兩造過失責任相抵後，被上訴
      人得請求上訴人賠償之金額為393,339元（計算式：1,311
      ,130元×30%＝393,339元）。
（四）再按保險人依強制汽車責任保險法規定給付之保險金，視
      為加害人或被保險人損害賠償金額之一部分；被保險人受
      賠償請求時，得扣除之。強制汽車責任保險法第32條定有
      明文。而強制汽車責任保險法第32條規定之立法目的，在
      於保險人之給付乃由於被保險人支付保險費所生，性質上
      屬於被保險人賠償責任之承擔或轉嫁，應視為加害人或被
      保險人損害賠償金額之一部分，為避免受害人雙重受償，
      於受賠償請求時，得扣除之。查被上訴人因系爭交通事故
      已請領之強制責任險理賠金共計63,693元乙節，有新光產
      物保險股份有限公司108年12月17日函暨檢附保險理賠資
      料(見原審卷第103至128頁)在卷可稽，揆諸前揭說明，自
      應將被上訴人受領之上開強制汽車責任保險金，視為應給
      付賠償額之一部分而予以扣除。是被上訴人得請求上訴人
      賠償金額為329,646元(計算式：393,339元－63,693元＝329
      ,646元)。
六、綜上所述，被上訴人本於侵權行為法則，請求上訴人給付32
    9,646元，及自刑事附帶民事起訴狀繕本送達翌日即108年6
    月29日起至清償日止，按週年利率百分之5計算之利息，為
    有理由，應予准許；逾此範圍之請求，為無理由，應予駁回
    。原審就上開應准許部分，為上訴人敗訴之判決，並就上開
    上訴人敗訴部分依職權宣告假執行，及為上訴人得供擔保免
    為假執行之諭知，均無不合。上訴意旨求予廢棄改判，為無
    理由，應駁回其上訴。
七、本件判決基礎已臻明確，兩造其餘之攻擊防禦方法及訴訟資
    料經本院斟酌後，核與判決結果不生影響，無一一論述之必
    要，併予敘明。
八、末按法院為終局判決時，應依職權為訴訟費用之裁判；又訴
    訟費用，由敗訴之當事人負擔，民事訴訟法第87第1項、第7
    8條分別定有明文。本件上訴人之上訴為無理由，第二審訴
    訟費用即第二審裁判費為5,295元，應由上訴人負擔。
九、據上論結，本件上訴為無理由，依民事訴訟法第436條之1第
    3項、第385條第1項前段、第449條第2項、第78條、第87條
    第1項，判決如主文。
中　　華　　民　　國　　110 　年　　11　　月　　3 　　日
                        臺灣臺南地方法院民事第二庭
                            審判長法官  林 福 來
                                  法官  洪 碧 雀
                                  法官  王 獻 楠
以上正本證明與原本無異。
本件不得上訴。
中　　華　　民　　國　　110 　年　　11　　月　　3 　　日
                            書  記  官  蕭 雅 文